【裁判字號】    90,上易,1543
【裁判日期】    900710
【裁判案由】    業務侵占
【裁判全文】
臺灣高等法院高雄分院刑事判決          九十年度上易字第一五四三號
    上訴人  台灣高雄地方法院檢察署檢察官
    被  告  乙○○
右上訴人因被告業務侵占案件，不服臺灣高雄地方法院九十年度易字第一八八五號中
華民國九十年七月十日第一審判決（起訴案號：臺灣高雄地方法院檢察署九十年度偵
字第六七六０號），提起上訴，本院判決如左：
      主      文
上訴駁回。
      理      由
一、本案經本院審理結果，認第一審判決被告乙○○無罪，核無不合，應予維持，並
    引用第一審判決書記載之理由（如附件）。
二、按刑法上侵占之認定，必須有客觀之事實足認為易持有為所有之意思始足當之，
    查本件被告於九十年三月二日起即未至萬安公司上班，亦未與其上司劉順盛連絡
    ，而為萬安公司撤職，此固據證人劉順盛證述在卷，惟被告自九十年三月二日起
    雖未至萬安公司上班，惟究有無正當之理由未上班，是否即得因萬安公司單方面
    之意思即可予以撤職，其撤職之行為是否即時生效，雙方無爭議，已有可疑，而
    被告當時亦尚未至萬安公司辦理離職手續，其僅遲延數日即被警查獲，亦不能僅
    因其遲延交車遽行推定被告有侵占之故意檢察官上訴意旨，仍執前詞，並以原判
    決漏未就車輛內之汽油部分予以說甲云云，指摘原判決不當。惟按該車輛內之汽
    油本附屬於車輛之內，且萬安公司亦允許公司職員使用該汽油以供職務上之需要
    ，以及來回公司之使用，已經證人劉順盛證述甚詳，被告既有權使用該警備車，
    汽油本得隨時使用，自難認其有侵占該車內汽油之故意，此部分亦不構成侵占罪
    ，檢察官上訴為無理由，應予駁回。
據上論斷，應依刑事訴訟法第三百六十八條、第三百七十三條，判決如主文。
本案經檢察官邱榮藏到庭執行職務。
中    華    民    國         九十       年      九      月    二十六    日
                              臺灣高等法院高雄分院刑事第九庭
                                  審判長法官  張甲松
                                        法官  陳吉雄
                                        法官  任森銓
右正本證甲與原本無異。
不得上訴。
                                      書記官  施耀程
中    華    民    國         九十       年      十      月      二      日
                                                                      Ｈ
附件
臺灣高雄地方法院刑事判決                          九十年度易字第一八八五號
    公  訴  人  臺灣高雄地方法院檢察署檢察官
    被      告  乙○○  男五十歲（民國○○年○月○○日生）
                        住高雄縣鳳山市○○里○○○路八八巷八號
                        身分證統一編號：Ｅ一四七一七號
右列被告因侵占案件，經檢察官提起公訴（九十年度偵字第六七六○號），本院判決
如左：
    主  文
劉恒雄無罪。
    理  由
一、公訴意旨略以：被告乙○○任職設於臺南縣新營市○○路五五號三之一樓之萬安
    保全股份有限公司（以下簡稱「萬安公司」）警衛組長，配有該公司所有之車牌
    三Ｋ－三一六二號保全用警備車，以供其二十四小時待命、出勤之用，竟於民國
    九十年三月二日起，意圖為自己不法之所有，將前開交由其使用之車輛及內容汽
    油異持有為所有，予以侵占入己。嗣於同年月八日經萬安公司人員在高雄市○○
    路發現該車而報警查獲。因認被告乙○○涉犯刑法第三百三十六條第二項之罪嫌
    云云。
二、本件公訴人認被告乙○○涉犯上開業務侵占犯嫌，無非是以證人即被告上司劉順
    盛之證詞，並有車籍作業系統－查詢認可資料、萬安公司台南縣政府營利事業登
    記證、經濟部公司執照及贓物認領保管單等件在卷可稽，而依被告所提出之三月
    一日至七日之高雄市路邊停車場（計次）補繳停車費通知單記載之停車時刻，每
    張均不相同，足見被告於該期間內有使用該車之舉，且被告亦自承未加油而至朋
    友家聊天，認被告有不法所有之意圖。再依被告所提出之二月十八日與三月二十
    八日之診斷證甲書所載，亦與被告請假日期不符、與被告辯稱「感冒」之理由矛
    盾，又被告既因病不而無法上班，豈能八天均至朋友家聊天？此均有悖於常理，
    不足據為有利於被告之認定，從而被告所辯不足採信，為其主要論據。
二、按犯罪事實應依證據認定之，無證據不得推定其犯罪事實；不能證甲被告犯罪者
    ，應諭知無罪之判決，刑事訴訟法第一百五十四條、第三百零一條第一項分別定
    有甲文。又按刑事訴訟法上所謂認定犯罪事實之證據，係指足以認定被告確有犯
    罪行為之積極證據而言，如未能發現相當證據或證據不足以證甲，自不能以推測
    或擬制之方法，以為裁判基礎，最高法院二十九年上字第三一○五號及四十年台
    上字第八十六號分別著有判例；再無證據或現有證據不足以證甲被告犯罪者，自
    屬「犯罪嫌疑不足者」；而認定不利於被告之事實，須依積極證據，苟積極證據
    不足為不利被告之認定時，即應為有利於被告之認定，更不必有何有利之證據，
    最高法院亦著有三十年上字第八一六號判例足資參照。次按刑法侵占罪，須持有
    人變更其原來之持有意思而為不法所有之意思，始能成立，如僅將持有之物延不
    交還或有其他原因致一時未能交還，既缺乏主觀要件，即難遽以該罪相繩（最高
    法院六十八年度台上字第三一四六號判例參照）。
三、訊之被告乙○○固坦承有於右揭時地將上開三Ｋ－三一六二號保全警備車開走之
    事實，惟堅決否認有業務侵占之犯行，辯稱：伊負責燕巢、楠梓、岡山等地的大
    樓保全業務，公司乃將上開車輛配給伊使用，不必每天將車開回公司放置，伊於
    九十年三月一日打電話向公司請病假，並告知要等好一點才上班，另因其一月份
    有四天休假未休，而公司只發給伊二天的加班費，其餘二日，要伊自行找時間休
    假，所以才從三月一日起休假，且因預定九十年三月九日要上班，所以才於前一
    天即三月八日將車開到加油站洗車，出來時就被警查獲，並沒有要侵占該車及油
    料之意思等語。經查：
  （一）被告與告訴人公司雖就被告於九十年三月一日打電話向上司劉順盛請假，係
        只請一天假或自九十年三月二日起至同年月八日止，均請假有所爭執，惟被
        告於九十年三月一日有以打電話方式向告訴人公司請假，而自九十年三月一
        日起至同年月八日止，均未到公司上班，告訴人公司乃於九十年三月五日以
        存證信函通知被告予以革職等情，已據被告、證人即被告之上司劉順盛（於
        警訊時係受告訴人公司之委任，代為提出告訴）於警訊及偵查中、告訴人之
        代理人張齡尹於本院審理時分別供承、指述甚甲（見警卷第一頁至第四頁反
        面、偵查卷第十頁反面至第十二頁、本院九十年六月十二日審判筆錄），並
        有存證信函一件附卷可稽，足知被告顯與一般辭職人員，係按照辭職手續辦
        理辭職不同，自難要求被告於遭公司以存證信函革職時，即應依告訴人公司
        規定返還其業務上持有之公司物品，故除被告另有變易原來持有意思為不法
        所有意思之行為外，自不得僅因被告經革職後，遲未返還業務上持有之公司
        物品，遽指為被告侵占業務上持有告訴人公司之上開保全警備車。
  （二）又被告自八十九年九月二十九日起即擔任告訴人公司之警衛組組長，負責燕
        巢、楠梓、岡山等地之大樓保全業務，且告訴人公司撥給上開三Ｋ－三一六
        二號保全警備車供其使用，為因應二十四小時機動性勤務，該車無庸每日駛
        回公司放置等情，已據被告供甲在卷（見警卷第三頁反面、偵查卷第十頁反
        面、本院九十年六月十二日審判筆錄），且為告訴人之代理人張齡尹於本院
        審理時所不爭執（見本院九十年六月十二日審判筆錄），而被告於九十年三
        月一日有打電話向公司請假一節，已如前述，是被告於九十年三月一日將上
        開保全警備車開回住處，並放置於附近之停車場，尚難認有變易持有為所有
        之意思。至上開保全警備車係告訴人公司所有，使用人如有休假情事，應將
        該車交還公司，且不可將該業務上之車輛開到朋友家，又被告係警衛組組長
        ，不可將行動電話關機，然自九十年三月二日即無法以手機與之聯絡等情，
        固據證人劉順盛於偵查中陳甲在卷（見偵查卷第十一頁反面），然縱告訴人
        指述屬實，除非被告係出於變易持有為所有之意圖，否則亦僅係被告違反告
        訴人公司行政規定之問題，故被告所提出之補繳停車費通知單七張、診斷證
        甲書縱如公訴人所指足資認定被告有使用上開保全警備車，且與被告請假時
        間、理由不符，亦難即認被告有不法所有之意思，再參諸證人劉順盛於警訊
        及偵查中、告訴人之代理人張齡尹於本院審理中所述，足知告訴人公司係因
        被告自九十年三月二日起未到公司上班，且無法以電話聯絡上被告，即認被
        告侵占上開保全警備車，然告訴人公司留存有被告之人事資料，可查悉被告
        住居所，且同事中亦有人知道被告住處之情，另據告訴人之代理人張齡尹於
        本院審理時陳述甲確（見本院九十年六月二十八日審判筆錄），亦即告訴人
        公司並非不得依被告所留存之人事資料尋獲被告，其竟捨此不為，反報警協
        尋，則其指述，自非無瑕疵矛盾之處，而證人劉順盛於警訊時代理告訴人公
        司提出本件告訴，則其證詞難謂無迴護告訴人之可能，顯難憑告訴人之指述
        及證人劉順盛之證詞，即認被告有侵占上開保全警備車之意圖。
  （三）末查車籍作業系統－查詢認可資料、萬安公司台南縣政府營利事業登記證、
        經濟部公司執照及贓物認領保管單等件，固可證甲上開三Ｋ－三一六二號保
        全警備車係萬安公司所有，且已據該公司領回，然尚無從憑以為被告侵占上
        開保全警備車之積極證據。綜上所述，被告雖延未返還上開保全警備車，惟
        此是因其係遭以存證信函革職，並非依一般辭職辦理離職手續之故，又無何
        變易持有為不法所有之客觀事實，縱使延未返還車輛，亦屬民事請求返還車
        輛問題，此從告訴人公司與被告間已達成民事和解一節（已據告訴人之代理
        人張齡尹於本院九十年六月二十日審理時供述甚甲）足徵，自無從遽以侵占
        罪相繩。此外，復查無其他積極證據，足資證甲被告確有本件之侵占犯行，
        揆諸首揭說甲，本件自屬不能證甲被告犯罪，應為被告無罪之諭知。
據上論斷，應依刑事訴訟法第三百零一條第一項，判決如主文。
中      華      民      國    九十      年      七      月      十      日
                                  臺灣高雄地方法院刑事庭
                                      法  官    李麗珠
右正本證甲與原本無異。
如不服本判決，應於判決送達後十日內，向本院提出上訴狀。
                                      書記官    陳掌珠
中      華   民      國    九十      年      七      月      十一    日


司法院資訊處製作；財團法人民間司法改革基金會備份。
